最高法院民事判決　　　　　　　　　　　　　　　八十八年度台上字第一三八八號
　　上　訴　人　丙○○
　　　　　　　　乙○○
　　被 上訴 人　甲○○
右當事人間請求清償債務事件，上訴人對於中華民國八十七年五月十一日台灣高等法
院台南分院第二審判決（八十六年度重上字第六七號），提起上訴，本院判決如左：
    主  文
原判決除假執行部分外廢棄，發回台灣高等法院台南分院。
    理  由
本件訴訟，原審命上訴人二人向被上訴人為連帶給付，雖僅上訴人丙○○一人提起第
三審上訴，惟其上訴理由係非基於個人關係，且為有理由，應認訴訟標的對於共同訴
訟人乙○○必須合一確定，有民事訴訟法第五十六條第一項第一款規定之適用，丙○
○一人之上訴，其效力及於共同訴訟人乙○○，應併列乙○○為上訴人，合先明。
被上訴人主張：上訴人二人於民國八十四年十二月八日與伊共同簽訂協議書及切結書
，約定上訴人乙○○向伊借用之新台幣（下同）一千八百萬元同意將台南縣玉井鄉○
○○段一三六－九號、一三六－一○號等一九一筆土地委由上訴人丙○○負責向銀行
辦理貸款，於八十五年二月二十八日向伊清償，逾期未為清償，上訴人二人願負連帶
清償之責。詎上訴人於屆期仍未履行其債務，伊乃於八十五年三月十四日與丙○○簽
訂質權設定契約書，由丙○○提供建築用木材一批交付伊設定質權，用以擔保乙○○
之借款債務一千八百萬元、丙○○向伊之借款三百萬元及房屋款八百萬元，並約定清
償期展延至八十五年八月三十一日。惟上訴人於屆期又無法清償債務，經伊取得台灣
台南地方法院（以下稱台南地院）拍賣質押物之裁定後聲請強制執行，受償一千二百
四十萬元，抵充丙○○所欠三百萬元、執行費十萬三千五百零四元及乙○○所欠一千
八百萬元後，不足清償之債權額為七百七十萬三千五百零四元，上訴人應負連帶清償
之責等情，求為命上訴人連帶如數給付及加付法定遲延利息之判決。於原審減縮聲明
，求為命上訴人連帶給付伊六百二十四萬三千五百零四元及加付自八十六年五月十五
日起之法定遲延利息之判決。
上訴人則以：依兩造所簽訂之協議書，被上訴人有先行提供其保管之一九一筆土地所
有權狀之義務，因被上訴人拒絕提供，故本件債務之未能清償係因可歸責於被上訴人
之事由所致。丙○○僅係受乙○○之委託，處理貸、撥款事務，於向銀行貸得二億五
千萬元後，負有將一千八百萬元撥入被上訴人帳戶之義務而已，並未保證乙○○積欠
被上訴人之一千八百萬元債務。故在該一九一筆土地抵押貸款取得二億五千萬元之前
，停止條件尚未成就，丙○○不負將其中一千八百萬元撥入被上訴人之帳戶之義務。
且丙○○與被上訴人所訂立之質權設定契約書依法僅以提供之標的物為限負責，被上
訴人竟誤為丙○○係保證乙○○之一千八百萬元借款債務。況被上訴人既與丙○○簽
訂質權設定契約書，自不得再向乙○○請求清償不足之金額等語，資為抗辯。
原審將第一審所為被上訴人敗訴之判決部分廢棄，改判如其減縮之聲明，無非以：上
訴人主張之前開事實，業據提出上訴人所不否認真正之協議書、切結書、質權設定契
約書、支票、退票理由單等件為證，上訴人雖以前揭情詞抗辯，惟查乙○○向被上訴
人借款一千八百萬元，原係交付由訴外人郭嘉盛所簽發經丙○○背書之以台灣銀行南
投分行為付款人、八十四年十一月三十日期、面額各六百萬元之支票三紙與被上訴人
收執，支票屆期經提示均未獲兌現，上訴人為取回上開支票，乃於八十四年十二月八
日與被上訴人簽訂協議書及切結書，約定乙○○向被上訴人借用之一千八百萬元同意
提供坐落台南縣玉井鄉○○○段一三六－九號、一三六－十號等一九一筆土地委由丙
○○向銀行辦理抵押貸款，將其中之一千八百萬元直接撥入被上訴人設在彰化銀行東
台南分行之帳戶內，並保證至遲於八十五年二月二十八日前優先清償，倘有違反，丙
○○對上述金額願與乙○○負連帶清償責任。上訴人並另交付由郭嘉盛所簽發經丙○
○背書之以台灣銀行南投分行為付款人、八十五年八月三十一日期、面額分別為四百
萬元、三百五十萬元、三百萬元、三百五十萬元、四百萬元之支票五紙予被上訴人收
執。丙○○承認該八紙支票上其背書為真正，且不否認由其於八十四年十二月八日收
回面額各六百萬元之支票三紙，另於面額共一千八百萬元支票五紙上背書交予被上訴
人暫押之事實，核與協議書第二條、切結書所載內容相互對照以觀，足見丙○○於簽
立上開協議書、切結書之前，在面額各六百萬元之三紙支票上背書，經被上訴人提示
不獲付款後，對被上訴人已負有票據債務，且復背書面額合計一千八百萬元之五紙支
票予被上訴人換回該三紙支票，故丙○○辯稱其僅受乙○○之委託辦理貸、撥款事務
，對被上訴人並無任何債務存在云云，已非可採。況丙○○於八十五年三月十四日復
與被上訴人簽訂質權設定契約書，提供建築木屋用之木材一批設定質權予被上訴人，
契約書上就債權額載為二千九百萬元，包括房屋款八百萬元，為乙○○擔保之債務一
千八百萬元及丙○○個人之債務三百萬元，依其文義，丙○○明確肯認為乙○○擔保
一千八百萬元之借款債務，益見丙○○非僅受託處理貸、撥款事宜至明。綜觀上開協
議書、切結書之內容，兩造除約定由丙○○負責貸、撥款事宜外，並明確約定該債務
之清償期限，以及上訴人違約時應負連帶清償之責任。由是可見乙○○同意委託丙○
○辦理貸、撥款事務，僅係作為清償本件債務方式一種而已，並非唯一之清償方法，
故若丙○○未能於八十五年二月二十八日前完成貸、撥款事務，兩造間之一千八百萬
元債權債務關係仍屬存在，上訴人依約即負連帶清償之責任。丙○○所為抵押貸款取
得二億五千萬元為其將其中一千八百萬元撥入上訴人帳戶之停止條件。上訴人自認該
停止條件已屬不能成就，協議無法律上效力之抗辯，僅截取協議書中之一部分約定，
與兩造立約之真意不符，自無足為取。次查丙○○雖於八十五年三月十四日提供木材
乙批供被上訴人設定質權，依質權設定契約書所載，其債權額包括為乙○○擔保之一
千八百萬元債務，然丙○○係就其原應與乙○○連帶負清償責任之一千八百萬元債務
，增加提供動產設定質權擔保，被上訴人與丙○○之間並無將一千八百萬元債務移轉
予丙○○之合意，自不發生債務承擔之問題。乙○○以本件債務業由丙○○承擔，辯
稱被上訴人不得再向其請求清償云云，顯非可採。又丙○○既一再自承其曾向數家銀
行洽商，均未有銀行同意以該一九一筆土地抵押貸款二億五千萬元，故無法履行將一
千八百萬元貸款撥入被上訴人之帳戶之義務等語，參酌上開土地除地目為「林」，價
值不高外，且早已由訴外人台南縣永康市農會、莊明昇、潘仁德等設定高額抵押權登
記，足見上訴人於簽立協議書、切結書時高估系爭土地之價值。而丙○○亦無法與銀
行談妥貸款事宜，致未有銀行願意核貸，並非被上訴人不願交出土地所有權狀配合貸
款。況上訴人亦未舉證證明曾向被上訴人要求提供土地所有權狀遭其拒絕之事實，則
上訴人辯稱被上訴人有先交出土地所有權狀之義務，因其拒絕提供，而未能向銀行貸
款，本件債務之未能清償，係可歸責於被上訴人之事由所致云云，亦非可採。被上訴
人係依協議書、切結書之約定請求上訴人負連帶清償責任，並非依連帶保證之法律關
係或質權設定契約請求，則丙○○以其在支票上背書非連帶保證清償之意及僅以提供
之質物為限負責等抗辯，自與為訴訟標的之法律關係無關，洵無可取。末查被上訴人
業經實施拍賣丙○○所提供之質物，受償一千二百四十萬元，抵充丙○○個人所欠之
二百萬元、執行費用十萬三千五百零四元後，乙○○所欠一千八百萬元借款尚不足清
償之金額為七百七十萬三千五百零四元，乙○○之弟林琮欽已代償一百四十六萬元，
故乙○○所欠被上訴人之債務為六百二十四萬三千五百零四元等事實為兩造所不爭，
並有支票及台南地院民事執行處書記官在質權設定契約書上之證明可稽，自堪信為真
實。從而，被上訴人依履行契約之法律關係請求上訴人連帶給付上開款項及加付自起
訴狀繕本送達上訴人之翌日即八十六年五月十五日起之法定遲延利息，應予准許等詞
，為其判斷之基礎。
查被上訴人係以兩造於八十四年十二月八日訂立之協議書及上訴人二人於同日訂立之
切結書為請求。而該協議書載明：「一甲（乙○○）、乙（丙○○）雙方同意由甲方
將坐落台南縣玉井鄉○○○段 136-9、136-10地號分割出之一九一筆土地，委託乙方
向銀行辦理抵押貸款，約計可貸得新台幣貳億伍仟萬元整。二甲、乙、丙（被上訴人
）三方同意於辦理前條貸款時，將可貸得金額其中新台幣壹仟捌佰萬元整，應以丙方
名義為撥款對象（彰化銀行東台南分行，戶名：甲○○，活期儲蓄存款0000-00-0000
0-0-00），以保障丙方對甲、乙方債權，倘有違反，乙方對上述金額與甲方負連帶清
償責任，以及擔負一切民、刑事法律責任，並放棄先訴抗辯權（以下略）」，依其文
義，固係兩造就上訴人二人負欠被上訴人之債務與被上訴人約定清償之方法，然丙○
○應於何時之前向銀行辦理抵押貸款完畢﹖又丙○○至遲應於何時將抵押貸款中之一
千八百萬元撥入被上訴人在銀行之帳戶﹖又倘丙○○向銀行申請抵押貸款而為銀行所
拒，是否屬於違反協議書之約定而應負連帶之責等情，胥與被上訴人得否依該協議書
請求上訴人負連帶清償責任至有關聯，原審未遂一釐清，即謂被上訴人得本於該協議
書請求上訴人負連帶清償責任，未免速斷。至於該切結書固記載：「今甲（乙○○）
乙（丙○○）雙方保證願將坐落玉井鄉○○○段 136-9、136-10等一九一筆土地面積
九萬零肆佰伍拾平方公尺，抵押向他人銀行貸款，約計可貸得新台幣貳億伍仟萬元整
，其中新台幣壹仟捌佰萬元整，至遲應於中華民國八十五年二月二十八日前優先償還
甲○○（被上訴人），以示誠信（以下略）」，然該切結書乃上訴人二人所訂立，其
當事人為上訴人二人，被上訴人非當事人，被上訴人不得本於該切結書對上訴人請求
，原審忽略被上訴人非該切結書之當事人之事實，而謂被上訴人得本於該切結書請求
上訴人負連帶給付責任，亦有違誤，又查以土地為抵押向銀行貸款，必須提供土地所
有權狀以之設定抵押權予銀行，方可向銀行貸得款項。被上訴人雖主張因上訴人無法
向銀行談妥貸款事宜，致未有銀行願意核貸云云。然該一九一筆土地所有權狀係由被
上訴人所保管，為被上訴人所自認（見一審卷六六頁），如被上訴人未為提出，即無
法以之設定抵押權向銀行貸款。原審雖謂該一九一筆土地除地目為「林」，價值不高
外，且早已由台南縣永康市農會、莊明昇、潘仁德等設定高額抵押權等情。然該一九
一筆土地之面積合計若干﹖市價共若干﹖抵押借款合計若干﹖原審悉未調查審認，故
原審執以認為上訴人於簽立該協議書及該切結書之際，高估土地之價值，丙○○無法
與銀行談妥貸款事宜，致未有銀行願意核貸，非被上訴人不願交出土地所有權狀以配
合貸款等情，是否正確無訛，即非無疑。以是原審認定上訴人未能清償債務非可歸責
於被上訴人一節，是否可取，猶待斟酌。上訴論旨執以指摘原判決不當，聲明廢棄，
非無理由。
據上論結，本件上訴為有理由，依民事訴訟法第四百七十七條第一項、第四百七十八
條第一項，判決如主文。
中      華      民      國    八十八    年      六      月    二十四    日
                              最高法院民事第五庭
                                  審判長法官  蕭  亨  國
                                        法官  吳  正  一
                                        法官  楊  隆  順
                                        法官  陳  淑  敏
                                        法官  朱  建  男
      右正本證明與原本無異
                                              書  記  官
中      華      民      國    八十八    年      七      月    二十八    日
                                                                        Ｒ
